【裁判字號】    99,訴,204
【裁判日期】    990812
【裁判案由】    撤銷贈與行為等
【裁判全文】
臺灣屏東地方法院民事判決               99年度訴字第204號
原      告  臺灣土地銀行股份有限公司
法定代理人  丁○○
訴訟代理人  甲○○
被      告  乙○○
            丙○○
上列當事人間請求撤銷贈與行為等事件，本院於民國99年7 月29
日言詞辯論終結，判決如下：
    主  文
被告間於民國九十年十月十九日就坐落屏東縣鹽埔鄉○○段一一
二之一三五四地號土地，所為贈與之債權行為及所有權移轉之物
權行為應予撤銷。
被告乙○○就前項土地於民國九十年十一月五日經屏東縣里港地
政事務所以屏里字第七五六號收件字號所為之所有權移轉登記應
予塗銷。
訴訟費用由被告負擔。
    事實及理由
一、本件被告丙○○未於最後言詞辯論期日到場，核無民事訴訟
    法第386 條各款所列情形，爰依原告聲請，由其一造辯論而
    為判決。
二、原告主張：被告丙○○前於民國85年9 月3 日向原告借款新
    臺幣（下同）100 萬元。詎被告丙○○逾期未清償本息，經
    本院民事執行處以94年度執字第15053 號強制執行結果，被
    告丙○○尚積欠原告本金54萬9,447 元及自95年6 月8 日起
    至清償日止，按年息8.67％計算之利息及違約金。被告丙○
    ○為逃避強制執行，竟於90年10月19日將其所有坐落屏東縣
    鹽埔鄉○○段000-0000地號、面積1,147 平方公尺之土地（
    下稱系爭土地）以贈與為原因移轉登記與其胞姐即被告乙○
    ○。被告丙○○之無償贈與行為，致原告無法就系爭土地取
    償，有害及原告之債權，爰依民法第244 條規定請求撤銷被
    告間就系爭土地移轉之債權及物權行為等語。並聲明：如主
    文所示！
三、被告乙○○抗辯略以：被告丙○○於83年6 月18日向伊借款
    46萬元，又因為伊之前曾經幫其胞兄王龍飛還清以屏東縣鹽
    埔鄉○○段112-899 地號土地（下稱系爭112-899 地號土地
    ）為擔保品所積欠之銀行債務60幾萬元，並借款50萬元給王
    龍飛，前後花了100 多萬元，故王龍飛有將系爭112-899 地
    號土地過戶給伊。而系爭112-899 地號土地與系爭土地相連
    ，被告丙○○說沒有錢還給伊，就將系爭土地過戶給伊，讓
    2 筆土地可以相連，這樣就兩不相欠。後來就請代書辦理系
    爭土地過戶事宜，不清楚為何登記原因為贈與等語。並聲明
    ：原告之訴駁回。
四、被告丙○○雖未於最後言詞辯論期日到場，惟據其以前到場
    抗辯略以：伊確實積欠被告乙○○46萬元，所以才會將系爭
    土地過戶給被告乙○○，不知道為何代書會以贈與為登記原
    因辦理過戶等語。並聲明：原告之訴駁回。
五、原告主張被告丙○○經強制執行後，尚積欠其上開債務，被
    告丙○○並於90年10月19日以贈與為原因，於90年11月5 日
    將系爭土地移轉登記與被告乙○○，被告乙○○現為系爭土
    地之登記名義人等情，業據其提出系爭土地登記謄本、借據
    、本院94年度執字第15053 號強制執行分配表影本各1 份為
    證（本院卷第4-9 頁），並有屏東縣里港地政事務所99年4
    月14日屏里地一字第0990002625號函所附登記申請書1 份可
    稽（本院卷第16-26 頁），且為被告所不爭執，自堪信為真
    。
六、至原告主張被告丙○○將系爭土地以贈與為原因移轉登記與
    被告乙○○係詐害原告債權之行為，則為被告所否認，並以
    前詞置辯，則兩造有爭執者為被告丙○○將系爭土地移轉登
    記與被告乙○○之行為是否為詐害債權行為，原告得否依民
    法第244條行使撤銷權？經查：
  (一)按債權人依民法第244 條規定，撤銷債務人所為之有償或無
    償行為者，祇須具備下列之條件，(1)為債務人所為之法律行
    為。(2)其法律行為有害於債權人。(3)其法律行為係以財產權
    為目的。(4)如為有償之法律行為，債務人於行為時，明知其
    行為有害於債權人，受益人於受益時，亦明知其事情。至於
    債務人之法律行為除有特別規定外，無論為債權行為抑為物
    權行為，均非所問（最高法院42年台上字第323 號判例意旨
    參照）。又債務已屆清償期，債務人就既存債務為清償者，
    固生減少積極財產之結果，但同時亦減少其消極財產，於債
    務人之資力並無影響，不得指為民法第244 條第1 項或第2
    項之詐害行為。惟在代物清償，如代償物之價值較債權額為
    高，有損害於債權人之權利時，而受益人於受益時方知其情
    事者，仍有同法條第2 項之適用（最高法院55年台上字第28
    39號判例意旨參照）。本件被告乙○○抗辯係因為被告丙○
    ○於83年6 月18日向其借款46萬元，惟被告丙○○無力償還
    ，始移轉系爭土地一節，固據其提出本票及借據影本各1 份
    為證（本院卷第34、35頁），惟系爭土地面積達1,147 平方
    公尺，每平方公尺公告現值為460 元，此有系爭土地登記謄
    本可參，故系爭土地公告現值即已達52萬7,620 元（1147×
    460 ＝527,620 ）。然公告現值與市價相去甚遠，此為眾所
    週知之事實，再參以被告乙○○自承：我借錢給被告丙○○
    並沒有算利息等語（本院卷第44頁背面），則被告丙○○以
    顯然高於52萬7,620 元價值之系爭土地清償所積欠被告乙○
    ○之債務46萬元，兩者對價關係顯不相當。
  (二)又被告乙○○雖抗辯曾經幫其胞兄王龍飛還清系爭112-899
    地號土地所積欠之銀行債務60幾萬元，並借款50萬元給王龍
    飛，前後花了100 多萬元，故王龍飛有將系爭112-899 地號
    土地過戶給伊一節，惟系爭112-899 地號土地係王龍飛於84
    年12月12日因分割繼承而取得，嗣於85年2 月16日為原告設
    定本金最高限額60萬元之抵押權，並於87年1 月6 日以買賣
    為原因移轉登記與被告丙○○，於88年8 月17日因清償而塗
    銷抵押權登記，並於90年11月5 日以贈與為原因移轉登記與
    被告乙○○等情，此有異動索引紀錄及人工登記簿謄本各1
    份為證（本院卷第39、58-59 頁）。足見系爭112-899 地號
    土地於87年1 月6 日業經王龍飛移轉所有權登記與被告丙○
    ○，則縱令被告乙○○所辯為王龍飛代償並借款給王龍飛合
    計100 多萬元屬實，亦不過係對於王龍飛有100 多萬元之債
    權，然被告丙○○竟於90年11月5 日將其所有系爭112-899
    地號土地連同上開價值高於被告乙○○債權額之系爭土地，
    一併以贈與為原因移轉登記與被告乙○○，益徵被告丙○○
    履行其積欠被告乙○○債務之行為，與積欠被告乙○○債務
    之數額並不相當，形同減少被告丙○○之個人責任財產，自
    足使債權人難以行使債權，復參以被告乙○○自承：是因為
    被告丙○○無力清償，才提議要過戶系爭土地等語，是縱然
    系爭土地並非被告間之無償贈與行為，然被告乙○○於受有
    與其債權額不相當之系爭土地時，已然可得而知被告丙○○
    移轉系爭土地之行為，足使其個人責任財產減少，揆諸前揭
    判例意旨，自堪認被告丙○○將系爭土地移轉登記與被告乙
    ○○之有償行為，係有害及原告債權之行使。
七、綜上所述，被告丙○○為清償積欠被告乙○○之債務，而將
    系爭土地移轉登記與被告乙○○之有償行為，係屬有害及原
    告債權受償之法律行為。從而，原告依據民法第244 條第2
    項規定，請求撤銷被告間就系爭土地以贈與為原因之債權行
    為及所有權移轉之物權行為，於法有據。又原告請求被告乙
    ○○塗銷系爭土地所有權移轉登記，亦合於同條第4 項前段
    ：「債權人依第1 項或第2 項之規定聲請法院撤銷時，得並
    聲請命受益人或轉得人回復原狀」之規定，是本件原告之訴
    ，為有理由，應予准許。
八、本件事證已臻明確，兩造其餘主張、陳述，經審酌後認於本
    判決結果不生影響，爰不一一論述，附此敘明。
九、訴訟費用負擔之依據：民事訴訟法第78條、第85條第1 項前
    段。
中    華    民    國    99    年    8     月    12    日
                        民事第二庭  法  官  陳威宏
正本係照原本作成。
如不服本判決，應於收受送達後20日內向本院提出上訴書狀，其
未表明上訴理由者，應於提出上訴後20日內向本院補提理由書狀
（均須按他造當事人之人數附繕本）。
中    華    民    國    99    年    8     月    13    日
                                    書記官  陳勃諺

司法院資訊處製作；財團法人民間司法改革基金會備份。
